臺灣高等法院民事判決　　　　　　　93年度重上更(一)字第80號
上　訴　人　丙○○
訴訟代理人　詹文凱律師
被　上訴人　甲○○
　　　　　　乙○○
　　　　　　丁○○
共　　　同
訴訟代理人　邱秀珠律師
上列當事人間債務人異議之訴事件，上訴人對於中華民國90年8
月28日臺灣桃園地方法院90年度重訴字第323號第一審判決提起
上訴，經判決後，被上訴人就原判決第2項為訴之變更，由最高
法院發回更審，本院於94年4月12言詞辯論終結，判決如下：
    主  文
上訴駁回。
上訴人應給付被上訴人甲○○新台幣伍佰玖拾柒萬陸仟元、被上
訴人乙○○新台幣肆拾肆萬捌仟元，及均自民國91年3月13日起
至清償日止，按年息5％計算之利息。
第二審及變更之訴暨發回前第三審訴訟費用由上訴人負擔。
    事實及理由
一、本件上訴人聲明求為判決：（一）原判決關於原執行法院90
    年度執字第5257號強制執行事件，上訴人所持原法院88年度
    拍字第1402號裁定之執行名義，不許強制執行部分廢棄。
    （二）前開廢棄部分，被上訴人丁○○、乙○○在第一審之
    訴駁回。（三）被上訴人變更之訴駁回。
    被上訴人聲明求為判決：如主文所示。
二、關於被上訴人甲○○、乙○○為訴之變更部分：
    被上訴人甲○○、乙○○起訴原聲明：原執行法院90年度執
    字第5258號強制執行事件，就伊等所有如原判決附表2所示
    不動產所為之強制執行程序，應予撤銷；原判決依伊等請求
    之真意，判決原執行法院90年度執字第5258號強制執行事件
    ，上訴人所持原法院88年度拍字第1403號裁定之執行名義，
    不許強制執行。惟嗣上開事件之強制執行程序經執行終結，
    上訴人自被上訴人甲○○受償597萬6,000元，自上訴人乙○
    ○受償44萬8,000元；被上訴人甲○○、乙○○乃因情事變
    更而為訴之變更，主張上訴人應依不當得利之法則返還其利
    益予伊等等情，求為命上訴人分別給付被上訴人甲○○、乙
    ○○上開金額並均加付法定遲延利息之判決，經核合於民事
    訴訟法第446條第1項、第255條第1項第4款之規定，自應准
    許。合先說明。
三、被上訴人起訴主張：訴外人鄭萬福與上訴人於民國（下同）
    87年8月1日簽訂不動產買賣契約書，向上訴人購買其所有坐
    落桃園縣觀音鄉○○○段埔頂小段112、107、108、109-2地
    號土地（下稱系爭土地），並已分別移轉登記與訴外人鄭萬
    福指定之登記名義人即被上訴人，約定買賣總價金為新台幣
    （下同）5,327萬元，訴外人鄭萬福已給付第一、二期款，
    尾款1,600萬元原約定應於產權登記完畢3日內一次給付，嗣
    於同年11月11日兩造及訴外人鄭萬福就尾款1,600萬元之給
    付方式，另於系爭買賣契約書末以附記約定：「民國87年11
    月11日雙方同意尾款1,600萬元整於本件不動產標示任何一
    筆出售後第二（期）款交付，同段107、108地號甲方（即訴
    外人鄭萬福與被上訴人）同意設定與乙方（即上訴人），於
    付本件尾款時同時塗銷」。伊等已依約將上開二筆土地設定
    抵押權與上訴人，詎伊等尚未出售系爭土地其中任何一筆，
    上訴人卻向原法院聲請裁定拍賣抵押物，經原法院以88年度
    拍字第1402號及1403號裁定准許後，繼而聲請原執行法院以
    90年度執字第5257號及5258號強制執行事件就原判決附表1
    （該附表編號2即系爭108-1地號土地之所有權人應更正為乙
    ○○）、2所示土地為強制執行，爰依強制執行法第14條第2
    項規定，提起債務人異議之訴等情，求為命不許上訴人憑上
    開裁定對伊等為強制執行之判決。嗣被上訴人甲○○、乙○
    ○以上開第5258號強制執行事件之執行程序業已終結，上訴
    人自被上訴人甲○○受償597萬6,000元，自被上訴人乙○○
    受償44萬8,000元，上訴人應依不當得利之法則返還其利益
    等情，就此部分在本院變更聲明求為命上訴人分別給付甲○
    ○、乙○○上開金額，及均自變更聲明之書狀繕本送達之翌
    日起至清償日止，按年息5％計付利息之判決。
    上訴人則以：兩造間約定前開買賣價金之尾款1,600萬元應
    於被上訴人出售系爭土地其中任何一筆後給付，為不確定期
    限，伊自得隨時請求清償；且被上訴人未努力尋求買主，故
    意阻止給付尾款條件之成就，應認為條件已成就；況被上訴
    人甲○○已將系爭107-1地號土地所有權移轉登記為被上訴
    人乙○○所有，即已出售上開土地，條件亦已成就云云，資
    為抗辯。
三、經查被上訴人主張之前開事實，業據其提出不動產買賣契約
    書（見原審卷9、10頁，本院重上字卷52、53頁）、土地抵
    押權設定契約書（見原審卷11-14頁，本院重上字卷66-68
    頁）、土地登記謄本（見原審卷47-60頁，本院重上字卷75
    、76頁）、拍賣不動產筆錄（見本院重上字卷146-147頁、
    本院重上更(一)字卷30-31頁）、不動產權利移轉證書（見本
    院重上字卷148-149頁、本院重上更(一)字卷32-33頁）、原執
    行法院91年1月10日桃院丁民執一字第5258號通知（見本院
    重上字卷150-152頁、本院重上更(一)字卷34-36頁）、原法院
    88年度拍字第1402號裁定（見本院重上字卷179頁、本院重
    上更(一)字卷26-27頁）、原法院88年度拍字第1403號裁定（
    見本院重上字卷179頁、本院重上更(一)字卷28-29頁）及土地
    分割及交換表（見本院重上字卷180-1頁）為證，且為上訴
    人所不爭執，自堪信為真實。
四、經查系爭不動產買賣契約書之當事人為訴外人鄭萬福及上訴
    人，系爭買賣價金尾款之付款方式依上開契約書第4條第3款
    之約定原為：尾款1,600萬元於產權登記完畢3日內一次付清
    ；嗣於87年11月11日，上開買賣契約書末追加附記約定：雙
    方同意尾款1,600萬元於本件不動產標示任何一筆出售後第
    二（期）款交付，同段第107、108地號甲方（即訴外人鄭萬
    福）同意設定予乙方（即上訴人），於付尾款時同時塗銷；
    經上訴人、訴外人鄭萬福及被上訴人乙○○、丁○○在該附
    記後簽名蓋章，自堪認上訴人同意訴外人鄭萬福延期清償上
    開尾款，並變更該尾款之清償期限為在系爭土地其中任何一
    筆出售之後；並由系爭土地之登記名義人即被上訴人甲○○
    （係訴外人鄭萬福之配偶，為系爭107地號土地之登記名義
    人）及丁○○（為系爭108地號土地之登記名義人）設定存
    續期間自87年11月23日起至102年11月22日止之抵押權與上
    訴人，作為給付買賣價金之擔保。上訴人既已同意系爭土地
    之買受人即訴外人鄭萬福延期清償尾款，則其主張依民法第
    315條規定，得隨時請求清償云云，即屬無據。
五、上訴人雖復主張被上訴人及訴外人鄭萬福未積極尋找買主云
    云，惟查系爭土地之未能出售其中任何一筆，其原因多端；
    上訴人亦自認並無別人要向被上訴人購買土地之證據（見本
    院重上字卷134頁），尚難遽認被上訴人及訴外人鄭萬福有
    故意妨礙系爭債務清償期限屆至之行為。又系爭土地中之10
    7-1地號自被上訴人甲○○移轉所有權登記與被上訴人乙○
    ○，108-1地號土地自被上訴人丁○○移轉所有權登記與被
    上訴人乙○○，其登記原因係「交換」，並非買賣，有土地
    登記謄本可憑（分見原審卷49、55頁）。按依民法第398 條
    規定，互易雖係準用關於買賣之規定，然究非買賣。再經參
    諸系爭買賣契約書末追加附記約定：雙方同意尾款1,600 萬
    元於本件不動產標示任何一筆出售後「第二（期）款」交付
    ，其真意應係指系爭土地出售其中任何一筆後，被上訴人取
    得第二期款時，始應給付尾款1,600萬元與上訴人；即上訴
    人亦在本院自認：「當他們把土地賣掉，就要給我錢」、「
    不動產出售，一般第一筆款項較少，第二筆款項較多」等語
    （見本院重上字卷133、135頁），足見上訴人與訴外人鄭萬
    福及被上訴人間係約定待系爭土地出售任何其中一筆，有價
    金收入，並已收取第二期款後，訴外人鄭萬福及被上訴人始
    有給付上訴人尾款1,600萬元之義務。而系爭土地在被上訴
    人即登記名義人間所為之交換，亦即被上訴人間所為之互易
    ，並無外來之價金收入，應認並不符合上述債務清償期限屆
    至之約定。上訴人主張系爭土地在被上訴人間所為之互易，
    即係買賣，被上訴人應給付上開尾款云云，應不足取。從而
    上訴人向原法院聲請裁定拍賣抵押物，再持以聲請原執行法
    院以90年度執字第5257號及5258號強制執行事件就原判決附
    表1（該附表編號2即系爭108-1 地號土地之所有權人應更正
    為乙○○）、2 所示土地為強制執行，即屬無據。又原執行
    法院90年度執字第5258號強制執行事件之執行程序業已終結
    ，由上訴人分別以408萬8,000元、44萬8,000元、188萬8,00
    0元之價格承受如原判決附表2所示之土地（參見本院重上字
    卷148、149頁，本院重上更(一)字卷32、33頁之不動產權利移
    轉證書），即上訴人自被上訴人甲○○受償597萬6,000元，
    自被上訴人乙○○受償44萬8,000元，即己成為無受領之權
    利。
六、綜上所述，被上訴人提起債務人異議之訴，求為命原執行法
    院90年度執字第5257號強制執行事件，不許上訴人憑原法院
    88年度拍字第1402號裁定對伊等為強制執行，為有理由，應
    予准許。從而原審就上開應予准許部分，所為上訴人敗訴判
    決，並無不合，上訴論旨指摘原判決此部分不當，求予廢棄
    改判，為無理由。又被上訴人依不當得利之法則，請求上訴
    人給付被上訴人甲○○597萬6,000元、被上訴人乙○○44萬
    8,000元，及均自變更聲明之書狀繕本送達之翌日即91年3月
    13日起至清償日止，按年息5％計算之利息，為有理由，應
    予准許。
七、至兩造其餘之攻擊或防禦方法及未經援用之證據，經本院斟
    酌後，認為均不足以影響本判決之結果，自無逐一詳予論駁
    之必要。併此敘明。
八、據上論結，本件上訴人之上訴為無理由，被上訴人變更之訴
    為有理由，依民事訴訟法第第449條第1項、第78條，判決如
    主文。
中　　華　　民　　國　　94　　年　　4 　　月　　26　　日
                  民事第六庭審判長法　官　林鄉誠
                                  法　官　梁玉芬
                                  法　官　鄭威莉
正本係照原本作成。
如不服本判決，應於收受送達後20日內向本院提出上訴書狀，其
未表明上訴理由者，應於提出上訴後20日內向本院補提理由書狀
（均須按他造當事人之人數附繕本）上訴時應提出委任律師或具
有律師資格之人之委任狀；委任有律師資格者，另應附具律師資
格證書及釋明委任人與受任人有民事訴訟法第466條之一第一項
但書或第二項（詳附註）所定關係之釋明文書影本。
中　　華　　民　　國　　94　　年　　4 　　月　　28　　日
                                  書記官　吳瑞英
附註：
民事訴訟法第四百六十六條之一（第一項、第二項）：
對於第二審判決上訴，上訴人應委任律師為訴訟代理人。但上訴
人或其他法定代理人具有律師資格者，不在此限。
上訴人之配偶、三親等內之血親、二親等內之姻親，或上訴人為
法人、中央或地方機關時，其所屬專任人員具有律師資格並經法
院認為適當者，亦得為第三審訴訟代理人。
